臺灣板橋地方法院刑事判決　　　　　　　 93年度易字第810號
公　訴　人　臺灣板橋地方法院檢察署檢察官
被　　　告　乙○○○
選任辯護人　甲○○　　律師
上列被告因過失致死案件，經檢察官聲請以簡易判決處刑（93年
度偵字第10546號），本院改用通常程序，判決如下：
    主  文
乙○○○因過失致人於死，處拘役肆拾日，如易科罰金以參佰元
折算壹日，緩刑貳年。
    事  實
一、乙○○○係臺北縣五股鄉○○路81-1號8 樓「新加坡花園城
    堡社區（下稱該社區）」之住戶，該社區附設有游泳池之公
    共設施（計有三池，一為成人池，水深130 公分，另二池相
    連則均為兒童池，水深分別為95公分及60公分，住戶人員欲
    進入該游泳池者，須出示該社區管理委員會發給之點券卡，
    由輪值在場之救生員剪取兩點），於民國（下同）92年7 月
    13 日13 時30分許，乙○○○帶同其7 歲，身高117 公分之
    孫女李家萱【按李家萱領有殘障手冊，載明其患有（聲、肢
    、平）之中度多重障】至該游泳池游泳時，應注意該社區所
    制定「游泳區管理規則」中規定「身高未滿120 公分兒童需
    由大人陪同進入兒童池並配戴臂圈，同時禁止進入成人池」
    、「如有發現身體不適，請立即通知指導員處理」，亦應注
    意該社區游泳池亦有張貼公告載明「社區游泳池只供社區住
    戶使用，訪客或親朋好友或社區以外的人士均禁止進入使用
    ，14 歲 以下兒童需由家長全程陪同，違反上述規定而發生
    任何危險，由住戶自行負責」，且按諸乙○○○當時智識、
    能力等一切情況，復無乙○○○不能注意之情形，竟於其等
    已經當時輪值在場之救生員丁○○（按其涉有業務過失致死
    部分，已另案審結）剪票，並帶同李家萱進入該60公分深之
    兒童池內後，即向丁○○表示要回到樓上房間拿取大毛巾，
    並委請丁○○暫時代為照顧李家萱為由，而疏未注意在該兒
    童池內「全程」陪同李家萱，隨即離開該游泳池返回其81-1
    號8 樓住處內。嗣乙○○○離去後，因丁○○亦疏未注意李
    家宣當時已自行換至另乙個95公分深之兒童池內，復疏未注
    意李家萱已脫離身上之游泳圈，並沈入該兒童池池底乙情，
    至丁○○發覺上情時，李家萱已沈趴在該兒童池池底，後李
    家萱雖經丁○○立即跳入該兒童池內抱起施以急救，並轉送
    林口長庚醫院急救，仍因生前落水、溺水及肺水腫，致窒息
    併多重器官衰竭，延至同日22時30分許宣告不治死亡。
二、案經該社區管理委員會向臺灣板橋地方法院檢察署檢察官告
    發後偵查起訴。
　　理　由
一、訊據被告乙○○○固坦承於右揭時地帶同李家萱前往該社區
    游泳池游泳，並隨後為返家拿取大毛巾離開現場，而李家萱
    則因生前落水、溺水及肺水腫，致窒息併多重器官衰竭而不
    治死亡等情，惟矢口否認右揭犯行，辯稱：伊當時係因忘記
    拿取大毛巾，才會離開該游泳池，且伊離去前曾委請救生員
    丁○○代為照顧李家萱後，才上樓去拿取大毛巾，而李家萱
    雖領有殘障手冊，惟其日常動作、反應均與一般同年齡小孩
    相同，並不需特別照顧，且伊不識字，亦不知該社區有關兒
    童使用該游泳池之規則，才會離去上開現場，伊就李家萱之
    死亡結果，並無任何過失責任云云。經查：
  (一)本件被害人李家萱係年僅7 歲之兒童，身高117 公分，其於
    右揭時地在上開游泳池95公分之兒童池內因生前落水、溺水
    及肺水腫，致窒息併多重器官衰竭，而送醫仍不治死亡乙節
    ，業據被害人李家萱之父李洪光迭次於警詢、偵查中及本院
    審理時指述明確，且被害人李家萱上開死亡之結果，亦經臺
    灣板橋地方法院檢察署檢察事務官督同法醫師到場相驗屬實
    ，並製有驗斷書、勘驗筆錄、相驗屍體證明書各乙紙及現場
    照片及上開「游泳區管理規則」及公告各乙份，在卷可稽，
    足堪認定。
  (二)又本件被害人李家萱於右揭時間係由被告本人帶同一起至該
    社區之上開游泳池旁，並向當時輪值在場之救生員丁○○表
    示被害人李家萱欲進入游泳，經丁○○當場剪票後，被害人
    李家萱即進入60公分深之兒童池內等情，業據被告於本院審
    理時及本院另案93年度訴字第56號案件（即丁○○另遭起訴
    業務過失致死案件）審理時均供承明確，且按諸該社區所張
    貼之上開公告載明「社區游泳池只供社區住戶使用，訪客或
    親朋好友或社區以外的人士均禁止進入使用，十四歲以下兒
    童需由家長全程陪同，違反上述規定而發生任何危險，由住
    戶自行負責」等語，明文要求「十四歲以下兒童需由家長全
    程陪同」之目的，乃在於十四歲以下之兒童（或少年），因
    其等自我照護能發展尚未成熟，尚有賴「成年家長」在場陪
    同施以注意看護之必要，始能確保十四歲以下之兒童（或少
    年）在游泳池內之安全，而被告於本院審理時亦供稱「（你
    是否知道帶十四歲以下的小孩到游泳池是具有危險性的？）
    我知道有危險」等語（見本院卷94年1 月25日審判筆錄）綦
    詳，足證被告既係該社區之
    之父李洪光於本院審理時亦指稱被害人李家萱於右揭時間確
    係委由被告本人代為照護，則被告於右揭時地帶同被害人李
    家萱前往該社區之上開游泳池內游泳時，自應且能注意及該
    社區所公告有關「十四歲以下兒童使用游泳池，需由家長全
    程陪同」之相關規定，而按諸當時之一切情狀，客觀上復無
    被告不能注意及上開相關規定之情形，是被告自不得僅以其
    本人不識字，為其減免上開注意義務之理由，至為灼然（蓋
    被告縱不識字，亦得以口頭方式詢問該社區相關人員，有關
    上開游泳池之相關使用規則）。
  (三)另被告於右揭時地應且能注意被害人李家萱在上開游泳池內
    游泳時，應全程在場陪同，有如上述，而被告於右揭時間帶
    同被害人李家萱至上開游泳池後，隨即以上樓拿取大毛巾為
    由，將被害人李家萱委由丁○○代為照顧，並逕自離去上開
    現場返回81-1號8 樓住處等語，亦據被告於本院審理時及本
    院另案92年度訴字第56號案件中供承屬實，且證人即當時與
    被告同住一起之李思嫺（即被害人李家萱之姑）於本院審理
    時證述之情節相符（見本院卷94年1 月25日審判筆錄第8 至
    12頁），且證人丁○○於本院93年度訴字第56號案件偵查卷
    中亦供稱：「92年7 月13日下午約1 點半時，死者和其奶奶
    一同至游泳池，死者的奶奶跟我說要去樓上拿毛巾，請我代
    為看照一下，死者套著泳圈在深60公分之池裡，後來游至95
    公分池裡，我都有注意他，後來我至130 公分池邊勸導一些
    兒童回去較淺之池裡後，我再回去95公分之池邊時，只看見
    她的泳圈，人已經趴在池底了」、「因當時李家萱奶奶帶他
    到游泳池游泳後，我有聽見他說要回家拿大毛巾便要下來，
    所以我可以確認當時無人陪同李家萱在游泳池游泳」等語（
    見臺灣板橋地方法院檢察署92年度相字第787 號卷第16頁反
    面、92年度核退字第7757號卷第14、15頁）明確，足證被害
    人李家萱上開死亡結果發生之時間，應係在被告以上樓拿取
    大毛巾而委由丁○○代為照顧被害人李家萱後不久，至被告
    拿著大毛巾返回上開游泳池之間，即係在被害人李家萱並無
    任何家長全程在場陪同，而「獨自乙人」在上開游泳池兒童
    池內游泳時所發生之結果，亦堪認定。
  (四)揆諸上述，被告於右揭時間帶同被害人李家萱前往上開游泳
    池內游泳時，應且能注意全程在場陪同，而按諸當時一切情
    狀，客觀上復無被告不能注意之情節，竟疏未注意及之，未
    能全程在場陪同被害人李家萱游泳，即以上樓拿取大毛巾而
    委由丁○○代為照顧被害人李家萱，並逕自返回81-1號8 樓
    間內，在上開游泳池95公分之兒童池內，因生前落水、溺水
    及肺水腫，致窒息併多重器官衰竭，而送醫仍不治死亡，則
    被告上開未能依公告規定在上開游泳池內全程陪同年僅7 歲
    被害人李家萱之行為與被害人李家萱之上開死亡結果間，顯
    有過失責任，且其間亦有相當之因果關係。另丁○○縱因亦
    疏於照顧被害人李家萱，而另涉有業務過失致死之犯行（即
    本院93年度訴字第56號案件），惟亦不足影響本院對被告上
    開過失責任之認定，附此敘明。
  (五)至於被告另辯稱被害人李家萱雖領有載明其患有（聲、肢、
    平）中度多重障之殘障手冊，惟其日常生活作息，與一般同
    年齡之正常小朋友均無任何差異，縱在上開游泳池內游泳，
    亦不需要特別之照顧，而認被害人李家萱之上開死亡結果，
    與被告未能全程在場陪同之行為間，無任何相當之因果關係
    云云，惟該社區上開公告所載明「社區游泳池只供社區住戶
    使用，訪客或親朋好友或社區以外的人士均禁止進入使用，
    『十四歲以下兒童需由家長全程陪同』，違反上述規定而發
    生任何危險，由住戶自行負責」等語，乃係針對一般性、正
    常性之狀況而為規定，而經載明患有聲、肢、平（衡）中度
    多重障之被害人李家萱其人，揆諸上開規定，應較一般正常
    之「十四歲以下兒童」在游泳池內時，施以更多、更細心照
    護之必要，至為顯然，茲縱認被害人李家萱領得上開殘障手
    冊後迄案發時，其身心發展可能已與一般同年齡之正常小朋
    友無異，並有證人丙○○到院證述在卷（見本院卷94年1 月
    25 日 審判筆錄第5 至8 頁），但因被害人李家萱當時年僅
    7 歲，當其在上開游泳池內兒童池內游泳時，自仍需依該社
    區所公告上開規定，需由「家長」即被告本人全程在場陪同
    ，此乃屬該社區針對「十四歲以下兒童」使用上開游泳池之
    「一般性、正常性」規定而已，並非屬針對「十四歲以下兒
    童」之「特別照顧」，至為灼然，是被告辯稱被害人李家萱
    當時之身心發展狀況已與一般同年齡之正常小朋友無異，其
    在游泳池內游泳並不需要被告全程陪同之特別照顧，而認被
    害人李家萱之上開死亡結果，與被告未能全程在場陪同之行
    為間，並無任何相當之因果關係云云，顯有誤會，自不足為
    有利被告認定之依據。
  (六)綜上所述，本件被告上開過失致死之犯行已臻明確，應予依
    法論科。
二、核被告所為，係犯刑法第276 條第1 項之過失致死罪。本件
    公訴人就被告上開犯行雖聲請逕以簡易判決處刑為之云云，
    惟被告不僅於偵查中未曾自白上開犯行在卷，且依偵查卷內
    現存之證據，亦不足逕行認定被告上開犯罪，是本院認本件
    尚不符刑事訴訟法第449 條第1 項前段之規定，爰依刑事訴
    訟法第451 條之1 第4 項但書第1 款及第452 條之規定，將
    本件改用通常程序審理，合先敘明。爰審酌被告於右揭時地
    帶同被害人李家萱至該社區游泳池游泳時，應且能注意在場
    全程陪同被害人李家萱，竟疏未注意及之，為返家拿取大毛
    巾，隨即離開上開現場，致被害人李家萱因生前落水、窒息
    併多重器官衰竭而不治死亡，已損及被害人李家萱之權益及
    被告犯罪後之態度等一切情狀，量處如主文所示之刑，並諭
    知易科罰金之折算標準。惟被告身為被害人李家萱之祖母，
    年事已高，喪失孫女，亦感悲痛，且被告前未曾受有期徒刑
    以上刑之宣告，此有臺灣高等法院被告全國前案紀錄表乙份
    可佐，其因一時疏慮，致犯本罪，經此教訓，當知所惕勵，
    而無再犯之虞，爰本院認對被告所宣示之刑，以暫不執行為
    適當，並諭知緩刑2 年，以啟自新。
據上論斷，應依刑事訴訟法第452 條、第299 條第1 項前段，刑
法第276 條第1 項、第41條第1 項前段、第74條第1 款，罰金罰
鍰提高標準條例第1 條前段、第2 條，判決如主文。
本案經檢察官陳伯厚到庭執行職務。
中    華    民    國    94    年    2    月    22    日
                刑事第十六庭  審判長法  官  戴嘉清
                                    法  官  陳信旗
                                    法  官  林晏鵬
上列正本證明與原本無異。
如不服本判決，應於判決送達後十日內向本院提出上訴狀（應附
繕本），上訴於臺灣高等法院。
                                    書記官  陳君偉
中    華    民    國    94    年    2    月    22    日
附錄法條：中華民國刑法第276條(過失致死罪)
因過失致人於死者，處二年以下有期徒刑、拘役或二千元以下罰
金。
從事業務之人，因業務上之過失犯前項之罪者，處五年以下有期
徒刑或拘役，得併科三千元以下罰金。
